【裁判字號】    92,訴,722
【裁判日期】    920711
【裁判案由】    侵權行為損害賠償
【裁判全文】
臺灣板橋地方法院民事判決  九十二年度訴字第七二二號
    原      告  甲○○
    被      告  乙○○
右當事人間請求侵權行為損害賠償事件，由刑事庭裁定（九十一年度附民字第四三八
號）移送前來，本院判決如左：
    主    文
被告應給付原告新臺幣貳拾萬元。
訴訟費用由被告五分之二負擔，餘由原告負擔。
    事實及理由
一、原告起訴主張：
（一）被告再三以不實、毀謗之文書，連續傳真至林代書事務所及台北縣泰山鄉民代
      表會，又將上述不實、毀謗之文書影印親送至台北縣板橋巿中正路四三三巷二
      七－三號交原告之長子，應已觸犯刑法第三百十條之罪，原告因被告觸犯刑法
      第三十條之罪而受有損害。
（二）原告為一薦任七職等之公務人員，形象與名譽關係各階長官及民眾對原告之信
      賴與肯定，且依公務人員任用法第四條、公務人員陞遷法第七條，各機關任用
      公務人員時應注意其品德，被告不實毀謗，破壞原告之品德評價，嚴重妨害原
      告公職生涯陞遷任調。且被告毀謗文書散布之後，原告之親人、朋友、長官、
      同事均頻頻質疑，議論紛紛，此期間因而承受之精神、輿論壓力，非筆墨足以
      形容，人格尊嚴損害，身心受創之鉅，又豈是旁人所能體會。尤其被告將不實
      毀謗文書親送至原告母親及子女住處之舉動，造成原告子女對原告的懷疑、不
      諒解，讓原告年邁母親憤怒與擔憂，被告所傷害的是原告整個家庭，若要重享
      平靜與和諧，尚不知需要多少時間與心情來培養彌補方能復原，被告與原告並
      無宿仇，只因細故被告即以損毀原告名節為手段報復。按不法侵害他人之身體
      、健康、名譽、自由、信用、隱私、貞操，或不法侵害其他人格法益而情節重
      大者，被害人雖非財產上之損害，亦得請求賠償相當之金額。民法第一百九十
      五條第一項前段定有明文。為此，請求被告賠償精神慰撫金新臺幣（下同）五
      十萬元。
二、被告則以：
（一）伊並無散佈毀謗文書之行為，亦無原告所稱原告之親人、朋友、長官、同事均
      頻頻質疑議論紛紛之情形，此為原告所編造。
（二）原告早先曾多次以文書侮辱被告，詎料原告又無故對被告提起加重毀謗罪之告
      訴，其於刑事訴訟程序無理指摘許多事項，被告已多方、多時受到傷害。
（三）被告將文書親送至原告母親及子女住處時，只是想將受到的委屈一一澄清，故
      當時文書內容放置於信封內，即是不願雙方之事擴展於他人。
（四）又民事侵權行為損害賠償之構成要件與刑事加重誹謗罪之構成要件間，不當然
      有前提相因之關係，故不應被告受刑事有罪判決，即認被告應負侵權行為損害
      賠償之責。臺灣高等法院九十二年上易字第一六九號判決雖認定被告之行為成
      立加重誹謗罪，並不當然推認民事侵權行為損害賠償亦成立。蓋依該刑事判決
      ：「按刑法第三百十條第二項、第一項加重誹謗罪，僅須有『散布於眾』之意
      圖即能構成，至於實際上有無散布於眾之結果則與犯罪成立與否無關」，是以
      被告所受加重誹謗罪有罪判決之事實，至多僅能證明被告曾有「意圖散布於眾
      」之行為，尚不能認定確實有多人共見共聞之事實，而特須注意者，此部分之
      事實，正是原告所據以主張侵權行為損害賠償之基礎事實，即被告傳真該系爭
      文稿，僅是在二人以得共見共聞之情狀下所為，但當時確實無人在場，是原告
      自己收受，此情況下，雖構成加重誹謗罪，但顯然與民事侵權行為損害賠償無
      涉，蓋無人得知傳真之事，當無損害名譽之事實發生。
（五）原告所稱之事實，應由原告舉證。損害賠償之成立是以損害發生為前提，此系
      爭事實，乃在於因該傳真文稿而令原告所稱之精神損害是否存在，其作用過程
      全係原告想像，應由原告證明傳真文稿是否多人確實見聞而致其精神痛苦，若
      因原告自行廣傳闊論此傳真文稿，則原告是否真受有精神上痛苦實有疑問，是
      以，原告之訴為無理由，應予駁回。
三、得心證之理由：
（一）原告主張被告以不實、毀謗之文書，傳真至台北縣泰山鄉民代表會辦公室，應
      已觸犯刑法第三百十條之罪的犯罪事實，業據提出刑事告訴，經臺灣板橋地方
      法院檢察署九十一年度偵字第一０一八０號偵查提起公訴後，經本院九十一年
      度易字第二四二四號刑事判決判處拘役三十日，易科罰金以銀元三百元折算一
      日，嗣經被告提起上訴，復經臺灣高等法院九十二年度上易字第一六九號刑事
      判決宣示駁回其上訴，緩刑二年確定，有上開刑事判決各一件附卷可稽，復經
      本院調閱該刑事案卷核實無訛，而刑事判決認定事實如下：緣被告與即原告二
      人因故交惡，且原告因認被告多次對其同事傳述耳語，造成其與同事間相處之
      困擾，乃於九十年十二月十三日書寫信件郵寄予被告，陳述己意，詎被告於收
      受該信件後，認原告虛構事實，爰於九十一年一月十日，將原告所郵寄之原件
      內容，及另行書寫一封回信，併以電話傳真之方式，傳真至電話號碼0000
      0000號，即原告所有提供予代書林榮耀做為私人辦公處所之臺北縣板橋市
      ○○路二六九巷二三之四號五樓房屋（非屬公眾場所，不構成誹謗，．．．）
      予原告收受；其後原告再於九十一年一月二十五日郵寄回信予被告，詎被告竟
      基於意圖散佈於眾之毀損他人名譽之意圖，明知00000000號傳真號碼
      為原告之辦公處所即台北縣泰山鄉民代表辦公室，會有出入辦公室之不特定人
      士收到傳真函，竟於九十一年一月二十六日下午一時三十八分許，將內容記載
      「『不回家』的這些天又是跟哪些人士過夜呢？．．．是有點好奇，想必保險
      箱內的『戰利品』又增添不少了吧！．．，衷心勸你『針孔』無處不在，還是
      帶回家比較『保險』」等足以毀損原告名譽之文字信件，除再度傳真至上開處
      所外，並傳真電話00000000號，至原告服務之臺北縣泰山鄉民代表辦
      公室之公眾得出入之場所，使不特定之人知悉，而以前述文字散佈足以毀損原
      告之名譽等情，有前開刑事判決附卷可稽，並經本院依職權調閱臺灣板橋地方
      法院檢察署九十一年度偵字第一０一八０號、本院九十一年度易字第二四二四
      號、臺灣高等法院九十二年度上易字第一六九號妨害名譽刑事案卷核實無訛，
      被告亦自認該文件係傳真台北縣泰山鄉民代表會辦公室，是以，堪信原告之主
      張為真正。
（二）按因故意或過失，不法侵害他人之權利者，負損害賠償責任，民法第一百八十
      四條第一項前段定有明文。名譽係指人之品性、德行、名聲、信用或其他人格
      的價值，受到來自社會上客觀的評價之謂。如以言語、文字、漫畫或其他方法
      貶損他人在社會上評價，使其受到他人憎惡、蔑視、侮辱、嘲笑、不齒與其來
      往，即構成名譽之侵害，不以廣佈社會為必要，但須有第三人知悉其事。又不
      法侵害他人之身體、健康、名譽、自由、信用、隱私、貞操，或不法侵害其他
      人格法益而情節重大者，被害人雖非財產上之損害，亦得請求賠償相當之金額
      ，民法第一百九十五條第一項前段規定甚明。而名譽為人格之社會評價，名譽
      有無受侵害，應以社會上對其評價是否貶損以為斷。刑法上妨害名譽罪之成立
      ，固以公然侮辱或意圖散布於眾而指摘或傳述足以毀損他人名譽之事為要件。
      惟在民法上，若已將足以毀損他人名譽之事表白於特定第三人，縱未至公然侮
      辱之程度，且無散布於眾之意圖，亦應認係名譽之侵害，蓋既對於第三人表白
      足以毀損他人名譽之事，則其人之社會評價，不免因而受有貶損。本件被告固
      辯稱：伊傳真該系爭文稿，僅是在兩造得以共見共聞之情狀下所為，但當時確
      實無人在場，是原告自己收受，此情況下，雖構成加重誹謗罪，但顯然與民事
      侵權行為損害賠償無涉，蓋無人得知傳真之事，當無損害名譽之事實發生云云
      。惟查，被告傳送系爭傳真函至電話號碼00000000號之處所，該處所
      為原告工作之台北縣泰山鄉民代表會辦公室，有前揭刑事判決影本一件、照片
      四幀附卷可稽，足見該傳真機非原告專用，而係由該辦公室之工作人員所共用
      ，再者，原告主張其於九十一年一月二十六日，見該傳真函時，業經同一辦公
      室之同事置於辦公桌上等語，是以該傳真函係經他人由傳真機上取得後轉交予
      原告，由被告載示該傳真函之地點及方式，有特定人閱覽該傳真函之可能，準
      此以觀，該傳真函縱使未經散佈，然特定第三人當可知悉該傳真函，是以被告
      前開所辯，不足採信。
（三）再者，系爭傳真函記載之內容為：「『不回家』的這些天又是跟哪些人士『過
      夜』呢？．．．是有點好奇，想必保險箱內的『戰利品』又增添不少了吧！．
      ．，衷心勸你『針孔』無處不在，還是帶回家比較『保險』」，業如前述，被
      告係以含沙射影、一語雙關之方式，摘示原告私生活不符社會道德之要求，足
      以貶抑原告之社會評價，不論被告係出於故意或過失為之，均足以侵害原告之
      名譽，原告主張其名譽受到侵害，堪信為真正，被告空言辯稱：該傳真文稿造
      成原告所稱之精神損害全係原告想像，而確實多人見聞而致其精神痛苦，應由
      原告舉證云云，未舉證以實其說，不足採信。被告之故意行為，與原告之受精
      神上痛苦之損害結果，實有相當因果關係，原告主張被告應負侵權行為責任，
      核屬有據。
（四）次按不法侵害他人之身體、健康、名譽、自由、信用、隱私、貞操，或不法侵
      害其他人格法益而情節重大者，被害人雖非財產上之損害，亦得請求賠償相當
      之金額，民法第一百九十五條第一項前段定有明文。經查：原告為高中畢業，
      現就讀空中大學，家庭成員中尚有一母親及成年之兒子。任職於泰山鄉鄉民代
      表會，月薪五萬二千餘元。被告係高中畢業，家中成員尚有夫及子女三名，平
      日從事保險業務，每月可得佣金約一至二萬元等情，有公務人員履歷表、戶籍
      謄本、考試及格證書、薪資所得證明、考績證明、存摺內頁影本、身分證與健
      康保險卡影本、佣金計算明細、戶口名簿影本等件附卷可稽，復有臺灣省北區
      國稅局臺北縣分局九十二年六月十六日北區國稅北縣二字第０九二一０三六０
      九七號函暨檢附九十一年度綜合所得稅結算申報扣繳所得資料參考清單、同局
      新莊稽徵所九十二年六月十八日北區國稅新莊二字第０九二一０一七五三五號
      函暨檢附九十一年度綜合所得稅結算申報扣繳所得資料參考清單附卷可資參佐
      ，兩造對此均不加爭執。被告係以含沙射影、一語雙關之方式，摘示原告私生
      活不符社會道德之要求，足以貶抑原告在社會上之評價，其名譽受侵害，在精
      神上當然會感到痛苦，本院斟酌上揭兩造之身分、地位、經濟地位及原告所感
      受之精神上痛苦等一切情狀，認原告請求被告賠償精神慰撫金五十萬元，猶嫌
      過高，減為二十萬元，始屬公允。
（五）從而，原告爰依侵權行為損害賠償之法律關係，請求被告給付二十萬元，洵屬
      正當，應予准許，逾此部分之請求，為無理由，應予駁回。
四、本件事證已臻明確，兩造其餘攻擊防禦方法，核與本件判決結果不生影響，爰不
    逐一論述，併此敘明。
五、訴訟費用負擔之依據：民事訴訟法第七十九條但書。
中      華      民      國    九十二    年      七      月     十一     日
                                臺灣板橋地方法院民事第二庭
~B法  官  徐福晉
右正本證明與原本無異。
如不服本判決，應於判決送達後廿日內，向本院提出上訴狀。
中      華      民      國    九十二    年      七      月     十五     日
~B書記官  張玉如


司法院資訊處製作；財團法人民間司法改革基金會備份。
